臺灣高雄地方法院民事判決　　　　　　 99年度重訴字第113號
原　　　告　蔡大川
訴訟代理人　謝嘉順律師
被　　　告　曾乾周
　　　　　　曾福連
上　一　人
訴訟代理人　何榮崑
被　　　告　陳曾歡
　　　　　　劉曾晏汝
　　　　　　曾黃碧雲
　　　　　　蔣寬和
　　　　　　曾四郎
　　　　　　蔡金寶
　　　　　　曾光信
　　　　　　李進旺
　　　　　　曾張玉美
上　一　人
訴訟代理人　曾鐘永
被　　　告　吳貞吉
　　　　　　廖瀧雄
　　　　　　廖先進
　　　　　　廖雅華
　　　　　　廖麗瑛
　　　　　　廖仕
　　　　　　廖天寶
　　　　　　廖天印
　　　　　　廖天明
　　　　　　陳廖翠花
　　　　　　廖翠娥
　　　　　　　　　　　號
　　　　　　洪廖美惠
　　　　　　廖曾美人
　　　　　　蔡安南
上列當事人間分割共有物事件，本院於民國100 年7 月26日言詞
辯論終結，判決如下：
    主      文
被告廖瀧雄、廖先進、廖雅華、廖麗瑛、廖仕、廖天寶、廖天
印、廖天明、陳廖翠花、廖翠娥、洪廖美惠，對於被繼承人廖健
所有坐落高雄市岡山區○○○段六０六之一地號土地（應有部分
二九二七四分之九０七），應辦理繼承登記。被告廖曾美人對於
被繼承人廖瑞璋繼承廖健所有上開土地，應辦理繼承登記。
兩造共有坐落高雄市岡山區○○○段六０六之一地號土地（面積
二八一二三平方公尺）准予分割。分割方法如附圖一及附表所示
。
原告應補償被告蔡金寶新臺幣壹拾柒萬柒仟陸佰元。
訴訟費用由兩造依附表所示之應有部分比例負擔。
    事實及理由
一、本件被告曾乾周、曾黃碧雲、曾四郎、蔡金寶、李進旺、曾
    張玉美、廖瀧雄、廖雅華、廖麗瑛、廖仕、廖天寶、廖天
    印、廖天明、陳廖翠花、廖翠娥、洪廖美惠、廖曾美人經合
    法通知，未於言詞辯論期日到場，核無民事訴訟法第386 條
    所列各款情形，爰依原告之聲請，由其就上述被告部分，一
    造辯論而為判決。
二、原告主張：
  (一)坐落高雄市岡山區○○○段606 之1 地號土地（面積28,123
    平方公尺，下稱系爭土地），原由原告及附表編號2 、4 至
    15之被告及訴外人廖健分別共有。惟廖健於民國92年1 月6
    日死亡，其就系爭土地之應有部分由繼承人即被告廖瀧雄、
    廖先進、廖雅華、廖麗瑛、廖仕、廖天寶、廖天印、廖天
    明、陳廖翠花、廖翠娥、洪廖美惠及訴外人廖瑞璋繼承而公
    同共有，廖瑞璋嗣於95年2 月18日死亡，就系爭土地之公同
    共有部分由其母親即被告廖曾美人繼承，因被告廖瀧雄、廖
    先進、廖雅華、廖麗瑛、廖仕、廖天寶、廖天印、廖天明
    、陳廖翠花、廖翠娥、洪廖美惠及廖曾美人均尚未辦理繼承
    登記，致原告無法就系爭土地訴請分割，故請求此部分被告
    先辦理繼承登記。
  (二)系爭土地地目為田，附表所示之共有人均於89年1 月4 日前
    即共有系爭土地，依農業發展條例第16條第1 項第4 款規定
    ，各共有人得分割為單獨所有，兩造就系爭土地並無不分割
    協議，亦無使用目的不能分割之情事，爰依民法第823 、82
    4 條之規定，起訴請求裁判分割系爭土地。
  (三)聲明：1.被告廖瀧雄、廖先進、廖雅華、廖麗瑛、廖仕、
    廖天寶、廖天印、廖天明、陳廖翠花、廖翠娥、洪廖美惠，
    對於被繼承人廖健就系爭土地之應有部分應辦理繼承登記，
    被告廖曾美人對於被繼承人廖瑞璋繼承廖健就系爭土地之應
    有部分應辦理繼承登記。2.系爭土地應依附圖一及附表所示
    之方案分割。
三、被告答辯：
  (一)被告曾乾周、曾黃碧雲、曾四郎、蔡金寶、李進旺、曾張玉
    美、廖瀧雄、廖雅華、廖麗瑛、廖仕、廖天寶、廖天印、
    廖天明、陳廖翠花、廖翠娥、洪廖美惠、廖曾美人，均未於
    最後言詞辯論期日到場，被告曾黃碧雲、廖雅華、廖麗瑛、
    廖仕、廖天寶、陳廖翠花、廖翠娥、洪廖美惠、廖曾美人
    ，亦未提出書狀作何聲明或陳述。
  (二)被告曾光信陳述：伊對於系爭土地要留設6 米或8 米之道路
    由兩造繼續共有，及伊分得附圖一至三所示O 部分，均無意
    見等語。
  (三)被告曾乾周曾於之前言詞辯論期日到庭以：伊同意6 米道路
    之分割方案，對於分得附圖一所示編號D 部分，並無意見，
    系爭土地上現有之建物，如於分割後，有占用6 米道路之情
    形，應自行拆除，不能再提其他請求，稅捐亦應自行負擔等
    語為辯。
  (四)被告曾福連以：不同意原告所提之分割方案，系爭土地應按
    附圖三所示方案分割，由其分得J 部分，P 部分係分由兩造
    共有之道路，以8 米為適當，但H 、I 部分土地上之建物有
    部分占用P 部分，倘未先行拆除該部分建物，系爭土地不能
    分割等語為辯。
  (五)被告陳曾歡、劉曾晏汝、曾四郎、蔡金寶、李進旺、廖瀧雄
    則均到庭稱：同意原告所提之分割方案等語。
  (六)被告廖天印於之前言詞辯論期日到庭稱：同意原告主張之分
    割方案。
  (七)被告廖天明於勘驗期日到場陳稱：同意6 米道路之分割方案
    。
  (八)被告曾張美玉曾於勘驗期日到場陳稱：同意8 米道路之分割
    方案，對於分得附圖二、三所示B 部分沒有意見等語。
  (九)被告吳貞吉、蔣寬和、廖先進以：不同意原告所提之分割方
    案，系爭土地應按附圖二所示之方案分割，由被告吳貞吉分
    得L 部分、被告蔣寬和分得E 部分、被告廖先進及附表編號
    3 之繼承人分得C 部分，P 部分係分由兩造共有之道路，以
    8 米為適當，但H 、I 部分土地上之建物有部分占用P 部分
    之道路，倘未先行拆除該部分建物，系爭土地不能分割等語
    為辯。
  (十)被告蔡安南則稱：對於系爭土地預計留設之P 部分道路係6
    米或8 米乙節，伊同意多數人之意見，對於分割方案亦無意
    見，但目前系爭土地上有建物，如於分割後占用道路，占用
    部分應予拆除等語。
四、得心證理由：
  (一)原告請求被告廖瀧雄、廖先進、廖雅華、廖麗瑛、廖仕、
    廖天寶、廖天印、廖天明、陳廖翠花、廖翠娥、洪廖美惠、
    廖曾美人，應辦理繼承登記部分，是否有據？
    1.按各共有人除因物之使用目的不能分割，或契約定有不分
      割之期限者外，得隨時請求分割共有物，民法第823 條第
      1 項定有明文。次按分割共有物之訴，係就有共有關係之
      共有物，以消滅共有關係為目的，予以分割，使共有人就
      共有物之一部分單獨取得所有權之形成訴訟。又分割共有
      物既對物之權利有所變動，即屬處分行為之一種，凡因繼
      承於登記前已取得不動產物權者，其取得雖受法律之保護
      ，不以其未經繼承登記而否認其權利，但繼承人如欲分割
      其因繼承而取得公同共有之遺產，因屬於處分行為，依民
      法第759 條規定，自非先經繼承登記，不得為之，且為訴
      訟經濟計，當事人一訴請求辦理繼承登記後再為分割，並
      無不可，此有最高法院68年度第13次民事庭會議、70年度
      第2 次民事庭會議決議、69年台上字第1012號判例意旨可
      資參照。經查：系爭土地原由原告及附表編號2 、4 至15
      之被告及廖健分別共有，應有部分如附表所示，無因使用
      目的不能分割之情形，共有人間亦無不為分割之協議，廖
      健於92年1 月6 日死亡，其應有部分由被告廖瀧雄、廖先
      進、廖雅華、廖麗瑛、廖仕、廖天寶、廖天印、廖天明
      、陳廖翠花、廖翠娥、洪廖美惠及訴外人廖瑞璋繼承而公
      同共有，廖瑞彰嗣於95年2 月18日死亡，其公同共有部分
      復為被告廖曾美人繼承，繼承人均無拋棄繼承情事，惟迄
      今仍未辦理繼承登記等情，除據原告提出系爭土地登記謄
      本、繼承系統表及戶口名簿各1 份為證外，並經本院查明
      未曾受理被繼承人廖健、廖瑞璋之拋棄繼承事件屬實。是
      原告請求被告廖瀧雄、廖先進、廖雅華、廖麗瑛、廖仕
      、廖天寶、廖天印、廖天明、陳廖翠花、廖翠娥、洪廖美
      惠，對於被繼承人廖健就系爭土地之應有部分應辦理繼承
      登記，被告廖曾美人對於被繼承人廖瑞璋繼承廖健就系爭
      土地之應有部分應辦理繼承登記，應予准許。
  (二)原告請求分割系爭土地應否准許？
    1.按各共有人，除法令另有規定外，得隨時請求分割共有物
      。但因物之使用目的不能分割或契約訂有不分割之期限者
      ，不在此限，民法第823 條第1 項定有明文。本件原告主
      張系爭土地為兩造分別共有，應有部分如附表所示，兩造
      就系爭土地並無不為分割期限之約定，系爭土地亦無使用
      目的上不能分割之情事，惟兩造於起訴前無法達成分割協
      議等情，有土地登記謄本、98年度岡調字第48號調解程序
      筆錄為證（岡調卷第70頁）。又系爭土地之地目為田，係
      農業發展條例89年1 月4 日修正施行前之共有耕地，部分
      共有人於修正後，移轉其應有部分，其分割後土地宗數未
      超過修正前共有人數者，得申請分割，有高雄市政府地政
      局岡山地政事務所（下稱岡山地政）100 年6 月9 日高市
      地岡測字第1000006851號函附卷可查（本院卷二第48頁）
      。是以，系爭土地並無不能分割之情形，原告訴請裁判分
      割系爭土地，核屬有據，應予准許。
    2.被告曾福連、吳貞吉、蔣寬和、廖先進抗辯附圖二、三所
      示H 、I 部分土地上之建物有部分占用P 部分之道路，倘
      未先行拆除該部分，系爭土地不能分割等語。附圖二、三
      所示H 、I 部分土地上門牌號碼高雄市○○區○○路150
      之1 號、150 之3 號之未保存登記建物，分別為被告曾四
      郎、李進旺所使用，固經本院會同兩造及地政人員到場勘
      測無誤，並有土地複丈成果圖存卷可憑（本院卷第165 、
      166 頁）。然被告曾四郎、李進旺使用上述建物坐落之基
      地，僅係共有物未分割前，各共有人實際上劃定範圍使用
      ，係一種分管性質，尚非屬因物之使用目的不能分割或契
      約訂有不分割之期限之情形，自不因此而不能分割。至於
      ，上述建物縱於系爭土地分割後有部分將占用附圖一至三
      所示P 部分之道路，亦係分得P 部分之共有人是否本於所
      有權行使權利，請求排除之問題，仍非系爭土地能否分割
      之先決條件，被告此部分抗辯，尚非有理，洵無可採。
  (三)系爭土地應如何分割為適當？
    1.按共有物分割之方法不能協議決定，或於協議決定後因消
      滅時效完成經共有人拒絕履行者，法院得因任何共有人之
      請求，命以原物分配於各共有人。但各共有人均受原物之
      分配顯有困難者，得將原物分配於部分共有人。以原物為
      分配時，如共有人中有未受分配，或不能按其應有部分受
      分配者，得以金錢補償之，以原物為分配時，因共有人之
      利益或其他必要情形，得就共有物之一部分仍維持共有。
      民法第824 條第2 項第1 款、第3 項、第4 項分別定有明
      文。分割共有物時，法院應參酌當事人之聲明、共有物之
      性質、經濟效用及全體共有人利益等公平決之。分割共有
      物除兼顧土地現有使用狀況，使盡可能不拆除現有建物外
      ，仍應斟酌土地利用效益、當事人意願、共有物之使用情
      形、經濟效用及全體共有人之利益等情形而為適當及公平
      、合理之分割。
    2.經查：
      (1)系爭土地之地目為田、使用分區為特定農業區、使用地
        類別為農牧用地，西北側臨石潭路，東南側有道路連接
        ，有一道路（下稱中間道路）由西向東曲折貫穿系爭土
        地，下方有排水溝，並將系爭土地劃分為南、北兩側，
        臨石潭路部分之土地，分別有未保存登記之建物坐落於
        中間道路之兩側，中間道路僅能供行人或機、慢車通行
        ，無法通行汽車或較大型之農業機具，中間道路南北兩
        側之土地，部分面積有栽種植物，部分並無耕作情形，
        中間道路東南側之土地、地勢較高，有廢棄土堆等情，
        業經本院會同兩造及岡山地政之地政人員到場勘測無誤
        ，有勘驗筆錄、照片、複丈成果圖存卷可稽（本院卷一
        第147 至161 、294 至306 、350 至355 頁）。
      (2)依據系爭土地之地目、使用分區、使用地類別，則中間
        道路之留設，主要應係供農業機具及載運農業用品、產
        品之車輛出入，交通量不高，本院參酌原告提供之農業
        機具、載運農業之規格，寬度均不足3 米，認留設6 米
        之中間道路，足供雙向通行，符合兩造使用系爭土地之
        目的，若留設8 米之中間道路，相較之下，並不經濟，
        附圖一至三所示P 部分之道路，以6 米為適當。至於被
        告曾福連、吳貞吉主張應留設8 米之中間道路，用以設
        置排水溝，減少系爭土地於大雨時淹水之情形。然而，
        中間道路下方目前已有水溝，倘有不足而有拓寬之必要
        ，於6 米之道路下方拓寬並無不可，應無為於中間道路
        兩側設置排水溝而增加道路寬度至8 米之必要，被告蔣
        寬和、廖先進、曾福連、曾張美玉、吳貞吉謂：應留設
        8 米寬之中間道路云云，並無可採。
      (3)原告主張系爭土地應按附圖一之方案分割，被告陳曾歡
        、劉曾晏汝、曾四郎、蔡金寶、李進旺、廖瀧雄均同意
        之。被告吳貞吉、蔣寬和、廖先進雖主張依附圖二之方
        案分割，然附圖一、二之分割方案，僅係P 部分之道路
        係6 米或8 米之差別而已，P 部分之道路以6 米為適當
        ，已如前述，被告吳貞吉、蔣寬和、廖先進之主張，並
        無可採。被告曾福連雖主張依附圖三之方案分割，然經
        本院於99年1 月20日勘驗系爭土地之使用現況結果，被
        告曾福連目前使用系爭土地之面積雖分位於中間道路之
        兩側，然亦為空地，並無栽種植物之情形，附圖一所示
        J 部分之位置不僅與被告曾福連目前使用中間道路南側
        之位置相符，且將曾福連原使用中間道路兩側之土地合
        併為一，對其亦無不利。則本院審酌系爭土地利用效益
        、當事人意願、共有物之使用情形、經濟效用及全體共
        有人之利益等情形，認系爭土地依附圖一及附表所示之
        方案分割，較為適當。
      (4)系爭土地如按附圖一及附表所示之方案分割，則原告及
        被告蔡金寶有不能按其應有部分受分配之情形，原告、
        被告蔡金寶之應有部分原應分別分得2,798 、2,195 平
        方公尺，依附圖一之方案分割，原告、被告蔡金寶分別
        分得2,872 、2,121 平方公尺，原告多分得74平方公尺
        、被告蔡金寶則不足74平方公尺。原告稱同意以系爭土
        地公告現值向被告蔡金寶購買該74平方公尺等語，本院
        認屬適當。系爭土地之公告現值為2,400 元，有土地登
        記謄本附卷可憑（岡調字卷第12頁），故系爭土地按附
        圖一之方案分割，原告另須補償被告蔡金寶177,600 元
        （2,400 ×74＝177,600）。
      (5)被告蔡安南、曾乾周雖辯稱：系爭土地上現有之建物，
        如於分割後占用附圖一所示P 部分之道路，占用部分應
        予拆除等語。然系爭土地上門牌號碼高雄市○○區○○
        路150 之1 號、150 之3 號之未保存登記建物，於系爭
        土地分割後，縱有部分占用P 部分之中間道路，亦應由
        分割後取得P 部分土地之共有人本於所有權，另行請求
        排除，並非本院得於分割共有物訴訟併予裁判之事項，
        被告蔡安南、曾乾周此部分抗辯，核無可採。
五、綜上所述，原告以兩造就系爭土地之分割方法協議不成，依
    民法第823 條、第824 條之規定訴請裁判分割，為有理由，
    應予准許。本院綜合斟酌當事人意願、考量系爭土地利用之
    經濟效益，顧全共有人之利益，認以附圖一及附表所示之方
    案分割為適當，系爭土地應依附圖一及附表所示之方案分割
    。
六、因共有物分割之事件涉訟，由敗訴當事人負擔顯失公平者，
    法院得酌量情形，命勝訴之當事人負擔其一部，民事訴訟法
    第80條之1 定有明文。查系爭土地雖係原告以兩造無法達成
    分割協議而提起訴訟，但兩造均因系爭土地之分割而互蒙其
    利。故本院認本件訴訟費用應由兩造按分割前之就系爭土地
    應有部分之比例（如附表所示）負擔之。
七、據上論結，本件原告之訴為有理由，依民事訴訟法第385 條
    第1 項、第80條之1 ，判決如主文。
中    華    民    國  100     年    8     月    5     日
                  民事第三庭    法  官  陳宛榆
以上正本係照原本作成。
如對本判決上訴，須於判決送達後20日內向本院提出上訴狀。如
委任律師提起上訴者，應一併繳納上訴審裁判費。
中    華    民    國  100     年    8     月    5     日
                                書記官  周耿瑩
 附表
  ┌──┬────┬──────┬──────────┬──────────┬──────────┐
  │編號│共 有 人│ 持      分 │附圖一之方案（6 米道│附圖二之方案（8 米道│附圖三之方案（8 米道│
  │    │        │            │路）                │路）                │路）                │
  ├──┼────┼──────┼──────────┼──────────┼──────────┤
  │ 01 │蔡大川  │ 3065/29274 │         A          │         A          │         A          │
  ├──┼────┼──────┼──────────┼──────────┼──────────┤
  │ 02 │曾張玉美│  907/29274 │         B          │         B          │         B          │
  ├──┼────┼──────┼──────────┼──────────┼──────────┤
  │ 03 │被繼承人│ 1533/29274 │         C          │         C          │         C          │
  │    │廖健（已│            │                    │                    │                    │
  │    │於92年1 │            │                    │                    │                    │
  │    │月6日死 │            │                    │                    │                    │
  │    │亡）    │            │                    │                    │                    │
  │    ├────┴──────┴──────────┴──────────┴──────────┤
  │    │廖健之繼承人廖天印、廖瀧雄、廖先進、廖雅華、廖麗瑛、廖仕、廖天寶、廖天明、陳廖翠花、廖│
  │    │翠娥、洪廖美惠、廖瑞璋（廖瑞彰於95年2 月18日死亡，廖瑞璋之繼承人為廖曾美人）            │
  ├──┼────┬──────┬──────────┬──────────┬──────────┤
  │ 04 │曾乾周  │ 1500/29274 │         D          │         D          │         D          │
  ├──┼────┼──────┼──────────┼──────────┼──────────┤
  │ 05 │蔣寬和  │ 1330/29274 │         E          │         E          │         E          │
  ├──┼────┼──────┼──────────┼──────────┼──────────┤
  │ 06 │蔡金寶  │ 2405/29274 │         F          │         F          │         F          │
  ├──┼────┼──────┼──────────┼──────────┼──────────┤
  │ 07 │蔡安南  │ 5896/29274 │         G          │         G          │         G          │
  ├──┼────┼──────┼──────────┼──────────┼──────────┤
  │ 08 │曾四郎  │ 1312/29274 │         H          │         H          │         H          │
  ├──┼────┼──────┼──────────┼──────────┼──────────┤
  │ 09 │李進旺  │20000/292740│         I          │         I          │         I          │
  ├──┼────┼──────┼──────────┼──────────┼──────────┤
  │ 10 │曾福連  │32945/29274 │         J          │         J          │         J          │
  ├──┼────┼──────┼──────────┼──────────┼──────────┤
  │ 11 │曾黃碧雲│ 2088/29274 │         K          │         K          │         K          │
  ├──┼────┼──────┼──────────┼──────────┼──────────┤
  │ 12 │吳貞吉  │ 2000/29274 │         L          │         L          │         L          │
  ├──┼────┼──────┼──────────┼──────────┼──────────┤
  │ 13 │劉曾晏汝│ 4035/292740│         M＋N       │         M＋N       │         M＋N       │
  ├──┼────┼──────┼──────────┼──────────┼──────────┤
  │ 14 │陳曾歡  │  500/29274 │         M＋N       │         M＋N       │         M＋N       │
  ├──┼────┼──────┼──────────┼──────────┼──────────┤
  │ 15 │曾光信  │ 1040/29274 │         O          │         O          │         O          │
  ├──┴────┴──────┼──────────┼──────────┼──────────┤
  │備註                        │P 由兩造依應有部分比│P 由兩造依應有部分比│P 由兩造依應有部分比│
  │                            │例繼續共有。        │例繼續共有。        │例繼續共有。        │
  └──────────────┴──────────┴──────────┴──────────┘